【裁判字號】    97,訴,1182
【裁判日期】    980114
【裁判案由】    所有權移轉登記
【裁判全文】
臺灣高雄地方法院民事判決              97年度訴字第1182號
原      告  甲○○
訴訟代理人  王炯棻律師
            王錦堂律師
            黃永隆律師
被      告  丙○○
訴訟代理人  莊孝襄律師
上當事人間請求清償借款事件，經本院於民國97年12月31日言詞
辯論終結，判決如下：
    主  文
被告應將坐落高雄縣大寮鄉○○段潮州寮小段一０一六之四一三
地號、面積一千零四平方公尺之土地所有權全部移轉登記與原告
。
訴訟費用由被告負擔。
    事實及理由
一、原告主張：伊於民國97年2 月28日將伊所有坐落高雄縣大寮
    鄉○○段潮州寮小段0000-000地號土地所有權全部（下稱系
    爭土地），以新臺幣（下同）170 萬元出售與被告，約定尾
    款70萬元應於移轉登記完畢後給付。而伊已於97年4 月1 日
    將系爭土地移轉登記與被告，然被告經伊催告後仍未依約給
    付尾款，爰一兩造買賣契約第9 條約定解除契約，並以本起
    訴狀繕本之送達為解約之意思表示，並依解約後回復原狀之
    法律關係，提起本訴，而聲明求為命被告將系爭土地移轉登
    記與原告之判決。
二、被告則以：本件買賣契約第6 條約定應以訂約時之公告現值
    申報課稅，但因土地增值稅之金額高達90餘萬元，原告乃逕
    改以農地申報而不需繳納，但此舉將造成伊往後出售時應負
    擔高額之土地增值稅，則本件顯係原告違約，其解約並不合
    法。又伊可同意原告退還伊所給付之100 萬元而將系爭土地
    返還登記與原告，資為抗辯。並聲明駁回原告之訴。
三、兩造爭執及不爭執事項：
(一)不爭執部分：
  1.原告於97年2 月28日將系爭土地，以170 萬元出售與被告，
    約定尾款70萬元應於移轉登記完畢後給付。而原告已於97年
    4 月1 日將系爭土地移轉登記與被告，被告亦已給付100 萬
    元與原告。有買賣契約及土地登記謄本在卷可稽。
  2.買賣契約第6 條約定應以立約時之土地公告現值申報課稅。
    原先亦係以此方式申報，但因土地增值稅額高達90餘萬元，
    故系爭土地在移轉時係以農地申報而未繳納土地增值稅。
  3.本件買賣契約有特約條款約定若有增值稅時，雙方即應無條
    件解約。
  4.原告於97年5 月14日以存證信函催告被告給付尾款70萬元，
    被告則於同年月16日以存證信函表示因土地增值稅事宜，故
    拒絕給付。
(二)爭執部分：
  1.原告之解約是否合法。
四、本院之判斷：
(一)被告主張原告本以此立約時之土地公告現值申報課稅，但因
    土地增值稅額高達90餘萬元，故撤銷申報，再將系爭土地以
    農地申報移轉而未繳納土地增值稅，致系爭土地公告現值仍
    維持前次移轉時之價值等情，為原告所不爭，且有土地增值
    稅申報書、撤銷土地增值稅現值申報申請書、土地登記申請
    書、土地增值稅不課徵證明書存卷可查（見本院卷字80 頁
    、第82頁、第45頁、第49頁），固堪認定。然原告於第2 次
    申報之土地登記申請書上之售價確實記載立約時之公告現值
    即每平方公尺2,200 元，亦有上開申請書可佐，足認原告未
    違反兩造買賣契約第6 條應以立約時之公告現值申報課稅之
    約定。
(二)本件契約第8 條第6 點約定本件若有增值稅時，雙方即應無
    條件解約，為兩造所不爭，並有契約附卷可按（見本院卷第
    7 頁）。而此條款係原告所提出，因系爭土地之前有繳交地
    價稅，而本件土地交易之價格甚低，甚至低於公告現值，若
    還需負擔增值稅，則原告即無出賣土地之實益，且當初兩造
    即已言明為農地買賣，被告的土地就在系爭土地旁邊，之前
    也買過附近的土地，被告應該知道系爭土地是農地等情，業
    據證人即介紹本件買賣之仲介丁○○及辦理本件交易之土地
    代書乙○○於本院審理中結證明確（見本院卷第116 頁以下
    ），是此條款約定之目的係在保護原告免於負擔增值稅，並
    非保障被告日後出賣時無須負擔此部分增值稅甚明。又土地
    之買賣，除農地等少數例外，原則上均應繳交土地增值稅，
    兩造既約定有土地增值稅即無條件解約，顯見系爭土地買賣
    必屬得以免課徵土地增值稅之交易型態，參以本件土地交易
    之價格甚低，甚至低於公告現值，與一般建地價值連城之情
    形，顯屬有別，與證人陳述本件為農地買賣之情形，亦相符
    合。是原告主張當初約定時即為農地買賣，非屬無據，從而
    原告第一次申報時被課徵增值稅，乃撤銷申報再檢具農地農
    用證明以農地買賣申報而免課增值稅，應與契約之約定無違
    。
(三)被告雖抗辯本件土地有繳納地價稅，並非農地，且系爭土地
    之移轉現值未提升為本次交易之現值即每平方公尺2,200 元
    ，其下次轉賣時須負擔本次交易中原應繳納之90餘萬增值稅
    ，對其損害甚大云云。然系爭土地之交易現值是否調高，為
    法令規定之問題，非可歸責於原告，況契約中僅有約定應以
    立約時之公告現值申報，原告並未保證將系爭土地之移轉現
    值提升至每平方公尺2,200 元，亦不能以此做為原告未以立
    約時公告現值申報而違反契約之論據。又查系爭土地既於本
    件買賣得出具農用證明而免課徵土地增值稅，則被告只需維
    持土地繼續農用，下次移轉時依現行相關法規，應得循相同
    模式免課徵增值稅，仍難認原告以農地移轉之行為對其造成
    何種損害。
(三)按契約解除時，當事人雙方回復原狀之義務，除法律另有規
    定或契約另有訂定外，由他方所受領之給付物，應返還之，
    民法第259 條第1 款定有明文。查原告就系爭土地以農地移
    轉申報課稅，與契約之約定無違，被告以原告違約違約為由
    拒付尾款，並無理由，應負給付遲延之責，原告以被告給付
    遲延，依契約第9 條之約定，得不經催告解除契約，並以起
    訴狀繕本之送達為解除契約之意思表示，應屬適法。而本件
    契約既已解除，揆諸前開法條，被告應負回復原狀之責，將
    系爭土地登記返還予原告。從而原告起訴請求移轉登記返還
    系爭土地所有權，為有理由，應予准許。
五、本件事證已臻明確，兩造其餘攻擊防禦方法及舉證，本院審
    酌後認對於判決結果均無影響，不再逐一贅述，附此敘明。
六、據上論結，本件原告之訴為有理由，依民事訴訟法第78條，
    判決如主文。
中    華    民    國    98    年    1     月    14    日
                  民事第四庭  審判長法  官  林玉心
                                    法  官  楊淑珍
                                    法  官  王奕勛
上為正本係照原本作成。
如不服本判決，應於送達後20日內，向本院提出上訴狀並表明上
訴理由，如於本判決宣示後送達前提起上訴者，應於判決送達後
10日內補提上訴理由書（須附繕本）。
中    華    民    國    98    年    1     月    14    日
                                    書記官  陳掌珠


司法院資訊處製作；財團法人民間司法改革基金會備份。
